【裁判字號】    88,自,461
【裁判日期】    891229
【裁判案由】    偽造文書
【裁判全文】
臺灣臺南地方法院刑事判決                          八十八年度自字第四六一號
    自  訴  人  乙○○
    代  理  人  賴鴻鳴律師
                黃俊達律師
    被      告  丙○○
                甲○○
右列被告因偽造文書案件，經自訴人提起自訴，本院判決如左：
    主  文
丙○○、甲○○均無罪。
    理  由
一、自訴意旨略以：被告丙○○、甲○○係臺南縣警察局永康分局復興派出所（以下
    簡稱復興派出所）警員，於民國八十八年七月二十一日晚間十一時五十分許，在
    值日臺服勤，明知自訴人到所主動出示臺南律師公會會員證供被告丙○○查驗，
    表明「自己是律師，不知道所內有無乙名叫「素琴」之女子，因涉嫌賭博罪被移
    送法辦，受電玩業者之委託，欲為其執行辯護人之職務時」，因被告丙○○拿著
    證件表示：「你又沒有委任狀」，並且（臺語發音）「我也不知道你的證件（臺
    南律師公會會員證）是真的、假的」，「你也無法證明證件是真的」等語，自訴
    人乃憤而將證件從被告丙○○手中拿回，丟在值日臺上，大聲指稱：「幹××（
    口頭禪），你怎麼可以質疑我的證件是假的，如果你認為是假的，可以給我法辦
    」等語，，竟基於共同犯意之聯絡，於送交檢察官之報告中僅記載：「（自訴人
    ）對我罵三字經（閩南語幹你娘）」、「（自訴人）對著值班警員丙○○面前口
    罵三字經（閩南語幹你娘）污辱警員丙○○」云云，故意省略自訴人所續：「你
    怎麼可以質疑我的證件是假的，如果你認為是假的，可以給我法辦」等語，使其
    內容嚴重失真，足以生損害於自訴人，因認被告二人共同犯有刑法第二百十三條
    之明知為不實之事項而登載於職務上所掌之公文書罪嫌。
二、按犯罪事實應依證據認定之，無證據不得推定其犯罪事實；又不能證明被告犯罪
    者，即應諭知無罪之判決，刑事訴訟法第一百五十四條、第三百零一條第一項分
    別定有明文。
三、本件自訴人認被告丙○○、甲○○涉有偽造文書罪嫌，係以：(1)被告送交檢察官
    之報告，應為其職務上所掌之報告公文書，有最高法院八十五年度臺上字第一九
    三一號刑事判決足佐。「檢察官…知有犯罪嫌疑者，應即開始偵查」「警察為
    司法警察，應受檢察官及司法警察官之命令，偵查犯罪」「司法警察知有犯罪嫌
    疑者，應報告該管檢察官或司法警察官，但得不待其命令，逕行調查犯罪嫌疑人
    犯罪情形及蒐集證據」，於刑事訴訟法第二百二十八條第一項、第二百三十一條
    定有明文。經查，被告二人皆稱：「檢察官有當場聽到，他叫我們先寫一份報
    告，寫完他才問自訴人」「（該份報告）是檢察官叫我們寫的，我們才會寫的」
    「因為該份報告是檢察官叫我們寫的，我們才會寫完直接交給檢察官」云云。依
    照前揭條文之規定，檢察官當場聽到自訴人罵三字經後，既開始發動偵查權，命
    令被告二人製作報告，被告二人依法自有接受檢察官指揮，製作報告之職務，其
    所製作之報告，當屬職務上所掌之公文書至明。更何況，被告二人知有犯罪嫌疑
    ，亦有向該管檢察官報告之職務。(2)被告於報告中僅分別登載：「對我罵三字經
    （閩南語幹你娘）」、「對值班警員丙○○面前口出三字經（閩南語幹你娘）」
    云云，故意省略自訴人所續：「你怎麼可以質疑我證件是假的，如果你認為是假
    的，可以給我法辦」乙節，已為被告丙○○於臺灣臺南地方法院八十八年度易字
    第二四二三號妨害公務案中證稱「（自訴人稱：我就說你怎麼可以質疑這張證件
    之真實性，假如是假的，你可以法辦）他事先罵我三字經後，才如此說的，之後
    ，檢察官就出面，讓他寫委任狀」等語，顯已構成「明知不實事項而登載」。蓋
    ：刑法第二百十三條犯罪之處罰，原係以保護公文書之正確性為目的，所謂明
    知不實事項而登載，只需登載之內容失真出於明知，並不問失真情形為全部或一
    部，亦不問其所以失真係出於虛增或故減。某甲於四十二年度在鎮公所服務紀錄
    ，曾有記大過一次，已為上訴人所明知，乃上訴人為甲製發服務成績證明書時，
    將記過一節予以刪除，其登載不實之責，自屬難辭，有最高法院四十四年台上字
    第三八七號判例可稽。經查，自訴人確係以連續一串的語氣表示：「幹××（
    口頭禪）你怎麼可以質疑我的證件是假的，如果你認為是假的，可以給我法辦」
    等語，被告故意省略之，而僅登載：「自訴人以三字經辱罵黃姓警員」等語，縱
    不影響自訴人犯罪之成立（如自訴人之口頭禪究竟有無侮辱，甚至於妨害公務之
    意思），亦絕對影響自訴人犯罪之情狀（如自訴人將證件丟在值班臺上，究係基
    於侮辱警員之意思抑或係要求警員查辦自己，以示證件及自己律師身分之無可疑
    性），其內容顯然嚴重失真至明。(3)被告之報告既為事實經過，自不容任意省略
    自訴人所續：「你怎麼可以質疑我證件是假的，如果你認為是假的，可以給我法
    辦」等語。蓋：被告丙○○既證稱：「過程也不到一分鐘」「事實過程一下子
    而已」云云，依此，被告所續「你怎麼可以質疑我的證件是假的，如果你認為是
    假的，可以給我法辦」等語，乃被告在整個過程中強調的重點，豈容被告斷章取
    義，任意匿減之。再者，被告之報告中既皆有提及：「乙○○律師就將會員證
    擲在值班臺」乙節，自不容任意省略自訴人所續：「你怎麼可以質疑我的證件是
    假的，如果你認為是假的，可以給我法辦」等語。蓋被告於報告中僅提及：「乙○○律師就將會員證擲在值班臺，並對丙○○罵三字經（閩南語幹你娘）云云，
    省略被告所續：「你怎麼可以質疑我的證件是假的，如果你認為是假的，可以給
    我法辦」等語，顯係故意欲使人誤以為自訴人將會員證擲在值班臺之舉動，亦為
    侮辱行為之一部份，縱不影響自訴人犯罪之成立，亦絕對影響自訴人犯罪之情狀
    。蓋自訴人之所以將證件從丙○○手中拿回丟在值班臺上，實乃不堪丙○○公然
    嘲諷：「伊不知道證件是真的、假的」、「自訴人也無法證明證件是真的」等語
    之羞辱，乃主動要求丙○○查辦自己，以示證件及自己律師身分之無可疑性，此
    由自訴人續：「你怎麼可以質疑我的證件是假的，如果你認為是假的，可以給我
    法辦」等語，足徵一斑。(4)被告確有將前揭報告送交檢察官，自足以生損害於自
    訴人。刑法第二百十三條之罪，僅以明知為不實之事項而登載於職務上所掌之
    公文書，及足以生損害於公眾或他人為要件，初不因其登載實有無生損害於公眾
    或他人之犯意，及實際上已否生損害，而為區別，亦有最高法院三十一年上字第
    一八二六號判例可稽。經查，自訴人與被告丙○○發生爭執，係經丙○○及甲○○報告後，由檢察官簽請分案偵辦。(5)被告二人辯稱：「因為該報告是就自訴
    人構成妨害公務構成要件做陳述，並無法鉅細靡遺對自訴人所講的那些話逐一記
    載」云云，顯係畏罪之詞，不足採信。蓋：「實施刑事訴訟程序之公務員，就
    該管案件，應於被告有利及不利之情形，一律注意」、「刑事訴訟法第二條所謂
    實施刑事訴訟程序之公務員，係指司法警察、司法警察官、檢察官…」，有刑事
    訴訟法第二條第一項及法院辦理刑事訴訟案件應行注意事項第二項可稽，再者，
    違背刑事訴訟法第二條第一項之行為…其行為雖非無效，但仍屬違法，足以構成
    上訴之理由，甚至，亦是以刑事制裁，民事賠償或行政懲戒之原因。經查，被
    告二人身為司法警察，依法對自訴人涉嫌妨害公務有利及不利情形，一律注意之
    ，焉能如其所言，在報告之內容僅登載自訴人構成妨害公務要件之不利部份，對
    有利之部份，如丙○○之言行是否輕蔑不當，而涉及公然侮辱，自訴人係以連續
    一貫的語氣強調：「你怎麼可以質疑我的證件是假的，如果你認為是假的，可以
    給我法辦」等情，皆任意隱匿飾減，顯然已具違法性至明。更何況，被告二人於
    臺灣臺南地方法院做證時皆證述：「我並沒有聽到自訴人說：如果這是假的，你
    可以給我法辦」云云，顯見被告二人係故意漏不記載，並涉有偽證之嫌疑，灼然
    明甚。(6)被告甲○○自始至終皆沒有陳稱：「自訴人有說：你怎麼可以質疑我的
    證件是假的，如果你認為是假的，可以給我法辦」云云，八十八年二月十六日訊
    問筆錄記載：「（甲○○）也有陳述自訴人有說那些話」云云，除與庭訊過程略
    有出入外，亦與事實有悖。蓋：甲○○於偵查中即堅稱：自訴人辱罵黃姓員警「
    幹你娘」，並講一些批評我們服務態度的話，此所以自訴人有提出：「我事後也
    沒有說他服務態度不好」之意見，另，甲○○於臺灣臺南地方法院審理時，亦具
    結證稱：「自訴人…並講一些對我們服務態度批評的話」「我沒有記得他有說這
    句話（如果證件是假的，可以把我法辦）」云云。
四、訊據被告二人於本院審理時，固均坦承製作卷附報告，然均堅決否認有右揭犯行
    ，辯稱伊二人所製作之卷附報告，係因檢察官當場要求製作才寫的，並非職務上
    必須製作之文書，其目的在對自訴人構成妨害公務之要件行為做陳述，並無法鉅
    細靡遺對自訴人所講的話逐一記載等語。
五、以下就本案各項爭點說明如次：
  (1)按警察為司法警察，應受檢察官之命令，偵查犯罪，刑事訴訟法第二百三十一條
    第一項第一款定有明文，被告二人均為臺南縣警察局永康分局警員，具有司法警
    察身分要無可疑。本件乃因自訴人受電玩業者委託，於八十八年七月二十一日
    晚間十一時五十分許，前往臺南縣警察局永康分局復興派出所預備執行辯護人職
    務時，因其律師身分遭被告丙○○質疑，雙方發生爭執口角，後經在場之臺灣臺
    南地方法院檢察署檢察官陳仁智調停後，始要求被告二人製作上開二份報告等情
    ，為自訴人指陳甚明，被告二人對此亦不否認，則被告二人所製作之報告係出於
    檢察官之要求，洵堪認定。再觀諸臺灣臺南地方法院檢察署於八十八年八月三
    十日，即以自訴人涉有刑法第一百四十條第一項之於公務員依法執行職務時，當
    場侮辱罪嫌，以該署八十八年度偵字第九九一九號向本院提起公訴，並於犯罪事
    實欄之案件來源部份，載明係「經丙○○報告後，由檢察官簽請分案偵辦」，此
    有該起訴書附卷可稽，顯見檢察官要求被告二人就當日與自訴人爭執情形作成報
    告時，業已發動偵查權，就自訴人涉嫌妨害公務之行為部份，進行證據之蒐集，
    而檢察官命令被告二人就當日口角情形製作報告，亦應認為係刑事訴訟法第二百
    三十一條第一項第一款所賦予權力之行使，則被告二人依法接受檢察官命令，就
    自訴人涉嫌犯罪之行為製作報告，自屬職務範圍內製作之文書，該報告為刑法第
    二百十三條所定義之「職務上所掌之公文書」，要可認定，被告二人此部份辯詞
    尚不可採。
  (2)次按所謂「登載不實」，係指登載之內容與客觀事實不一致而言，且該項登載的
    事項必須是法律上重要的。如果對於法律上重要事項為不實登載，對於文書證明
    力即不生影響。本件被告二人於報告書中，就當日被告丙○○與自訴人爭執情
    形之描述，雖均僅及於被告丙○○質疑自訴人律師公會會員證之真正，自訴人乃
    將會員證擲於值班臺上，並對被告丙○○口罵三字經（閩南語幹你娘）之情，而
    未述及自訴人其後所陳「你怎麼可以質疑我的證件是假的，如果你認為是假的，
    可以給我法辦」等語，然被告二人所記載於報告書之內容，均屬事實，此亦為自
    訴人所不否認。自訴人雖認被告二人係故意省略自訴人後段話語，認此行為仍
    構成登載不實行為，並舉出最高法院四十四年臺上字第三八七判例佐證，惟前開
    判例之犯罪事實，係該案被告製作他人之服務成績證明書時，明知該人有記大過
    一次之記錄，竟故予刪除而登載於服務成績證明書之上，與本件被告二人漏未記
    載自訴人話語全文之情形已有差別；且該案系爭之服務成績證明書，為特定人品
    行、能力之表徵，任何獎懲記錄之增減，均將造成審核該服務成績證明書之人之
    錯誤評價，是該案被告所故減之大過一次記錄，自屬該服務成績證明書是否真實
    之重要部份，至於被告二人所製作之報告書，其目的在於描述當日被告丙○○與
    自訴人發生口角之經過，所著重者在於特定事件之發生與否，而被告二人之報告
    中，對於該口角發生之原因、經過，既已為正確之描述，至於自訴人當日所為話
    語是否已為詳盡之記錄，應非重點。退一步言，縱使以上開最高法院四十四年
    臺上字第三八七號判例所謂「明知不實事項而登載，指須登載之內容失真出於明
    知，並不問失真情形為全部或一部，亦不問其所以失真係出於虛增或故減。」作
    為大前提，認「故減」亦屬刑法第二百十三條所稱之「登載不實」，然檢察官對
    於該管案件，應於被告有利及不利之情形，一律注意，刑事訴訟法第二條第一項
    可供參照，且檢察官起訴本件自訴人涉嫌妨害公務時，對於自訴人自認有利於己
    之前引後半段話語，亦有所審酌，此觀諸上揭起訴書之犯罪事實欄中，有「乙○○…欲為涉嫌犯賭博罪而經檢察官率員警查獲知蕭素琴執行辯護人之職務，經值
    勤之著制服員警丙○○要求渠出示當事人之委任狀供查驗，乙○○僅出示其臺南
    律師公會會員證，丙○○認其與規定不符，即謂：『你沒有委任狀，我怎麼知道
    這張會員證是真的或假的。』乙○○不悅，竟怒將其律師公會會員證擲於警員值
    班台，並大聲對警員丙○○稱：『姦你娘（閩南語），你怎麼可以說我的會員證
    是假的？』等語，當場侮辱執行公務之丙○○」等語甚明，足認檢察官並非僅以
    被告二人之報告，即為不利於自訴人之認定。又自訴人涉嫌妨害公務案件，經
    繫屬於本院後，自訴人再度強調其當時話語全文，藉以辯稱其所說「姦你娘」等
    語係口頭禪云云，惟本院前審於該案件中明白指出「按言語內容若達足以貶損他
    人社會評價，侵害他人人格者，即屬侮辱之範疇。而「姦你娘」一語以閩南語發
    音者，具有貶損相對人之人格，甚已辱及相對人之尊長，於現今社會係對相對人
    非常嚴重之侮辱，此乃眾所周知之事，被告（即本件自訴人）身為律師，理應具
    有高度學識專業能力與社會經驗，其執行之辯護人業務，對所擔任之當事人之人
    身自由、財產安全均具有深遠影響，若非對自我有足夠之控制能力，焉能執行此
    等業務？惟其竟稱「姦你娘」一語係其「口頭禪」，一時失控脫口而出，並無侮
    辱之意云云，顯與其應有之專業素養不符。堪認被告（即本件自訴人）所辯，顯
    係事後卸責之詞，不足採信…況縱認被告（即本件自訴人）曾表示前開言語，惟
    依當時被告（即本件自訴人）自承就告訴人（即本件被告丙○○）服務態度不佳
    已然動怒，其向告訴人陳稱「姦你娘」一語，顯有侮辱之意，縱其於該語之後，
    復有何說詞，亦難解於已有侮辱行為之成立。辯護意旨所辯，顯不足採。」等語
    ，認定自訴人於當時情境下，口出「姦你娘」一語，其行為已經該當「當場侮辱
    」，至於自訴人後段話語，對於該要件之構成，並不生影響，更不能據以辯稱其
    所謂「姦你娘」係一口頭禪，本院於本件亦同此見解。
六、綜上所述，被告二人受檢察官命令所製作之卷附二份報告，雖可認定係屬刑法第
    二百十三條所定義之「職務上所掌之公文書」，然被告二人於該報告中所登載內
    容並無不實，僅係未盡詳細，縱採自訴人見解，認「故減」亦屬「登載不實」之
    一種行為態樣，則該不實之事項亦須具有法律上之重要性，方能以該條罪責相繩
    ，而被告二人於報告中既均已正確描述案發當日與自訴人口角之原因、經過，且
    自訴人當日行徑，已構成刑法第一百四十條第一項之妨害公務罪，亦據臺灣臺南
    地方法院檢察署檢察官、本院受理該案之法官所一致認定，被告二人未詳予記載
    自訴人話語全文，對於自訴人是否構成妨害公務犯行，自不具有重要性，復不能
    認定被告二人未詳細記載自訴人話語全文，構成刑法第二百十三條之「登載不實
    」。此外，本院復查無其他積極證據足資證明被告二人有自訴人所指訴犯行，不
    能證明被告二人犯罪，揆諸首開說明，自應為被告二人無罪之諭知。
據上論斷，應依刑事訴訟法第三百四十三條、第三百零一條第一項，判決如主文。
中    華    民    國      八十九    年      十二      月      二十九    日
                              臺灣臺南地方法院刑事第四庭
                                    法  官   吳  坤  芳
右正本證明與原本無異。
如不服本判決，應於判決送達後十日內向本院提出上訴狀( 應附繕本 )。
                                    書記官   馬  愛  君
中    華    民    國      八十九    年      十二      月      二十九    日


司法院資訊處製作；財團法人民間司法改革基金會備份。
